【裁判字號】    95,訴,411
【裁判日期】    951031
【裁判案由】    偽造有價證券
【裁判全文】
臺灣板橋地方法院刑事判決               95年度訴字第411號
公  訴  人  臺灣板橋地方法院檢察署檢察官
被      告  乙○○
指定辯護人  本院公設辯護人湯明純
上列被告因偽造有價證券案件，經檢察官提起公訴（94年度偵字
第17665號），本院判決如下：
    主  文
乙○○意圖供行使之用，而偽造有價證券，處有期徒刑年貳月
。發票日為93年7月15日、面額為新臺幣三十九萬元、到期日為
93年8月6日、受款人為福灣企業股份有限公司之本票乙紙，其偽
造甲○○為發票人部分沒收之。
    事  實
一、乙○○係仁義醫院實際經營者之一，明知甲○○已於民國93
    年6月初，辭去該醫院院長乙職，且辭職後即未到醫院上班
    或經手院內事務，並於93年6月14日、93年6月29日以存證信
    函要求仁義醫院實際經營者之一之呂蕭隨不得以其名義為一
    切行為，且留存在仁義醫院之印章，僅能供作仁義醫院存摺
    存簿領取健保款項之用，不得用于於其他事項，而乙○○亦
    知上情。詎乙○○因仁義醫院前於91年間所購買車牌8U-615
    3號車輛需向福灣企業股份有限公司（下簡稱福灣公司）辦
    理貸款（實以附條件賣買契約方式為之），竟意圖供行使之
    用，而基於偽造有價證券之犯意，未徵得甲○○同意，擅自
    於93年7月15日（起訴書僅略載為93年7月間），在位於桃園
    縣龜山鄉○○路○段956號之仁義醫院辦公室內，將甲○○所
    留存原供仁義醫院使用之印章交予不知情之福灣公司業務員
    丙○○，利用不知情之丙○○在發票人為仁義醫院、發票日
    為93年7月15日，面額為新台幣（下同）39萬元，到期日為
    93年8月6日，受款人為福灣公司本票上之共同發票人欄上，
    偽造甲○○之署名，並利用不知情之丙○○盜蓋甲○○印章
    於其上，而偽造甲○○為上開本票共同發票人之有價證券（
    下簡稱系爭本票），旋再利用不知情之丙○○持向福灣公司
    行使，以作為車輛貸款之用，致生損害於甲○○。嗣因甲○○於93年9月23日接獲福灣公司催繳附條件分期款項之存證
    信函及臺灣桃園地方法院93年10月14日93年度票字第6926
    號之本票裁定，始悉上情。
二、案經甲○○訴請臺灣板橋地方法院檢察署檢察官偵查起訴。
    理  由
一、證據能力方面：
    本件檢察官、被告及指定辯護人於本院準備程序中均未就本
    案卷內證據資料之證據能力提出爭執，且迄於言詞辯論終結
    前，亦未就本院所調查之證據主張有刑事訴訟法第159條第1
    項不得作為證據之情形，是應認已同意本案卷內證據資料均
    得作為本案證據，且經本院審酌後，認下列證據並無違法取
    證或證據力明顯偏低之情形，以資為證據並無不當，是揆諸
    刑事訴訟法第159條之5規定意旨，本案經調查之證據，均有
    證據能力，合此敘明。
二、認定犯罪事實所憑證據及理由：
(一)訊據被告甲○○否認有何偽造有價證券之犯行，辯稱：伊未
    叫丙○○簽立系爭本票，車牌8U-6153號車輛要辦理分期，
    丙○○於93年5 月到仁義醫院向伊拿系爭本票上之仁義醫院
    及告訴人甲○○之印章，伊只知道車輛辦理過戶要印章，辦
    理分期付款是否要印章伊不清楚，二顆印章就一直放在丙○○那裡，直到93年10月份丙○○才拿到仁義醫院交給伊，伊
    未叫丙○○簽發系爭本票云云（本院卷第59頁、第142 頁）
    。
(二)查系爭本票共同發票人欄上有「甲○○」之簽名及「印文」
    ，此有系爭本票影本乙紙在卷可稽（附於94年度交查字第46
    3 號偵查卷第14頁）。而上開「甲○○」之簽名及「印文」
    ，均非告訴人甲○○本人親自簽名及蓋印，甲○○亦未同意
    任何人代其簽名及蓋印等情，業據證人即告訴人甲○○迭於
    檢察官偵查及本院審理中指證綦詳（詳見94度年他字第5198
    號偵查卷第8 頁、94年度偵字第17665 號偵查卷第27頁、本
    院刑事卷第97頁）。而告訴人甲○○於93年6 月14日、同年
    月29日寄發存證信函予仁義醫院實際經營者之一之呂蕭隨，
    告知撤銷僱佣契約，並要求不得以其名義為一切行為，且留
    存在仁義醫院之印章，僅能供作仁義醫院存摺存簿領取健保
    款項之用，不得用于於其他事項等，亦有上揭存證信函附卷
    足佐（附於94年度交查字第463 號偵查卷第6 頁至第10頁）
    。且上開存證信函係被告所收受，被告知悉存證信函之內容
    ，亦經被告於本院審理中供承在卷（本院卷第139 頁、第14
    2 頁）。再證人即福灣公司業務員丙○○於檢察官偵查及本
    院審理中復迭具結證稱：系爭本票上共同發票人欄上「甲○○」之署名係其所簽，「甲○○」印文，則係被告交付甲○○印章予其蓋印者等語無訛（94年度偵字第17665 號偵查卷
    第26頁、本院刑事卷第131 頁、第133 頁、第136 頁）。從
    而，足認告訴人所指訴系爭本票共同發票人欄上「甲○○」
    簽名及印文均非告訴人親自所為且未授權任何人為之等情，
    應可信實。則本案爭點厥為，證人丙○○在系爭本票之共同
    發票人欄上簽署「甲○○」名字及蓋用「甲○○」印章於其
    上，究係證人丙○○擅自所為，抑或係被告交待證人丙○○
    所為，及丙○○是否係屬不知情而遭被告利用者？
(三)經查：
  (1)證人丙○○於偵查中經具結後證稱：本件車輛（指8U-6153
    號）剛開始簽約時，本票是甲○○親筆簽的，但其公司有一
    方案，即是車輛使用2 年後，可以決定將車輛繳回公司或繼
    續使用，若繼續使用，因車價已較低，故需再簽發另紙本票
    ，因被告表示要繼續使用，所以其請被告再簽本票，而被告
    對其稱已經過告訴人甲○○同意，所以拿甲○○印章讓其蓋
    用在共同發票人欄上後，又叫其簽署甲○○名字；這部分公
    司徵信人員應有與共同發票人亦即甲○○確認過等語（94年
    度偵字第17665 號偵查卷第27頁）；於本院審理中於具結後
    ，經檢察官、辯護人行交互詰，復證述：8U-6153 號車輛，
    最初被告向其購買時是新車，因需辦貸款，其就將貸款證件
    資料交給吳院長（指甲○○）簽名，是吳院長在他辦公室內
    親自簽名，這是在91年間的事。繳2 年貸款後，其問被告是
    否要繼續繳納貸款，或是將車輛還給公司，被告即表示要繼
    續貸款，所以又簽1 份合約，簽合約時車輛殘值已超過貸款
    金額，其就將契約書連同本票請被告交給吳院長，拖了一個
    月，其到仁義醫院找被告，被告就說自己簽吳院長的名字就
    可以了，其就在契約書及本票上簽甲○○的名字，甲○○的
    印章是被告拿給其蓋的，是在93年間；至93年5 月間有辦理
    仁義醫院另一部7421-FP 自小貨車的過戶，但該部車是仁義
    醫院的名字，過戶僅需仁義醫院的證件，被告當時有印章，
    但是否甲○○等印章，其不記得，且辦理過戶後其有將印章
    還給被告等語綦詳（本院刑事卷第131 、132 頁）；再經本
    院詢以「申請書收件日是6 月10日，為何本票發票時間晚於
    公司收件時？」「原先稱是將契約及本票交給被告請他交給
    甲○○，為何後稱不記得？實際情形為何？」等問題時，證
    人丙○○復詳予釐清而證稱：因為5 月18日先把續約申請書
    傳真回公司，當時本票還沒有簽，契約也還沒有簽，只是先
    把申請書傳回公司，公司承辦人跟仁義醫院照會過沒有問題
    之後，才會叫其去簽貸款契約、本票等文件；93年7 月15日
    簽本票之前，其將空白本票、契約拿給被告請他轉交甲○○
    簽名，5 月18日申請，而因6 月到期要處理，公司催其要把
    這些文件交回去，其催被告，他一直沒有回件，其就到仁義
    醫院辦公室找他，就是93年7 月15日當天，因為其認為被告
    可能把原先所交付之空白本票及契約遺失，所以其又帶一份
    新的契約書及空白本票，被告才叫其在本票上簽甲○○的名
    字，及交給其甲○○的印章叫其蓋等情明確（本院刑事卷第
    136 頁）。是由證人丙○○上開偵查及本院審理中所證述各
    節，前後顯屬一致，甚且於本院審理中就如何因原契約到期
    ，如何催促被告簽發續約文件，及其如何於93年7 月15 日
    到仁義醫院找被告完成簽約及簽發系爭本票等細節，更加清
    楚詳述，益徵其所言非虛。且福灣公司人員於93年6 月10
    日收到仁義醫院以甲○○名義申請尾款分期之申請書時，即
    由承辦人員李香芳撥打仁義醫院電話，進行照會事宜，而接
    電話者自稱係甲○○等情，復據證人李香芳於偵查中具結供
    證在卷，並有該申請書乙紙附卷足佐（94年度偵字第17665
    號偵查卷第34頁、第36頁）。更證證人丙○○上揭所證述各
    節應與事實相符而堪採信。
  (2)況，被告於偵查中，經檢察官提示系爭本票時，係辯稱：情
    形應該是這台車要續約，伊在93年6 月底時，親自到甲○○
    家裡，跟他說，這台車要續約，這台車是第二次續約，第一
    次續約時，甲○○已經知道要蓋本票，第二次要續約前，伊
    已經跟甲○○講過，他說要續約就去續約，所以伊就把印章
    交給丙○○，伊不清楚本票上共同發票人「甲○○」是何人
    簽的，但是甲○○的章是伊交給丙○○；該印章是放在醫院
    的章，是要處理一些雜務用的，已刻很久，簽系爭本票及蓋
    用印章，伊有跟甲○○說過云云（詳94年度偵字第17665 號
    偵查卷第13、14頁）。核與證人丙○○上揭所證甲○○之印
    章係被告交付其蓋印者乙情相符。是被告於本院審理中改稱
    不知道有簽發系爭本票，本票印章非伊交給丙○○蓋印者云
    云，既與其前辯解有異，難以採信。且由被告於偵查中所稱
    伊有向甲○○說過云云，復知被告對於系爭本票之簽發知之
    甚明，且足佐證丙○○所述被告向其告稱已徵得甲○○同意
    等語，應屬實情。
  (3)綜上，本件於系爭本票共同發票人欄上偽簽甲○○署名及盜
    蓋甲○○印章，而偽造甲○○為共同發票人之本票，係被告
    利用不知情之丙○○所犯者，當無疑義。被告所辯各節，純
    係事後諉責之詞，難以採信。至辯護人辯護意旨雖稱本件系
    爭本票簽發時間應係在93年6 月10日，及本件應屬告訴人概
    括授權範圍云云。然系爭本票係於93年7 月15日始行簽發，
    丙○○係福灣公司人員李香芳就申請書為照會完成後，始辦
    理簽立契約及簽發本票事宜等，業據證人丙○○詳證如前，
    是辯護意旨所稱系爭本票簽發時間顯與事實有悖，而告訴人
    甲○○於93年6 月14日、同年月29日已寄發存證信函通知被
    告不得使用其印章於健保費提領以外之事項，亦如前述，則
    告訴人自不可能再概括授權被告簽發系爭本票，故辯護意旨
    所此部分之辯解，亦無可取。
(四)本案事證已明，被告上揭偽造有價證券之犯行，堪以認定。
三、論罪科刑之理由：
(一)按本票為有價證券，被告意圖供行使之用，而偽造有價證券
    ，並持之向福灣公司供為貸款之用，核其所為，係犯刑法第
    201 條第1 項之偽造有價證券罪，其盜用印章及輕度之行使
    偽造有價券行為，均為偽造之重度行為所吸收，不另論罪。
    又其利用不知情之丙○○於系爭本票偽造共同發票人之本票
    ，係屬間接正犯。被告行為後，刑法業於95年7 月1 日修正
    施行，其中刑法第33條第5 款規定：「罰金：新臺幣1 千元
    以上，以百元計算之。」，而施行法第1 條之1 第1 項規定
    「中華民國94年1 月7 日刑法修正施行後，刑法分則編所定
    罰金之貨幣單位折算為新台幣。」第2 項規定「94年1 月7
    日刑法修正時，刑法分則編未修正之條文定有罰金者，自94
    年1 月7 日刑法修正施行後，就其所定數額提高為30倍。但
    72年6 月26日至94年1 月7 日新增或修正之條文，就其所定
    數額提高為3 倍」，是被告行為後，刑法分則編定有罰金刑
    者，無較有利於被告，故依刑法第2 條第1 項規定，應適用
    較有利於被告之行為時法律，附此說明。
(二)爰審酌被告雖無不良素行、然於告訴人通知解除與仁義醫院
    間委任關係及不得以其名義及印章為除領取健保費用以外之
    行為後，為取得車輛之貸款金額，仍未經告訴人之同意及授
    權，竟利用不知情之第三人偽造告訴人為共同發票人，且因
    未遵期償還貸款，使告訴人因之受民事追索，影響告訴人之
    信用，並其所得利益為39萬元，暨犯罪後猶圖推諉責任於第
    三人，態度非佳等一切情狀，量處如主文所示之刑，以資懲
    儆。至被告於系爭本票上偽造甲○○為共同發票人部分，係
    屬偽造之有價證券，雖未扣案，惟不能證明已滅失，應依刑
    法第205條規定宣告沒收之。
據上論斷，應依刑事訴訟法第299條第1項前段，刑法第2條第1項
、第201條第1項、第205條，罰金罰鍰提高標準條例第1條前段，
判決如主文。
本案經檢察官彭聖斐到庭執行職務。
中    華    民    國    95    年    10    月    31    日
                  刑事第六庭審判長法  官  許仕楓
                                  法  官  饒金鳳
                                  法  官  林鈺琅
以上正本證明與原本無異
如不服本判決應於送達後10日內向本院提出上訴狀
                                  書記官  林進煌
中    華    民    國    95    年    10    月    31    日
附錄本案論罪科刑法條全文：
刑法第201條第1項：
意圖供行使之用，而偽造、變造公債票、公司股票或其他有價證
券者，處 3 年以上 10 年以下有期徒刑，得併科 3,000 元以下
罰金。


司法院資訊處製作；財團法人民間司法改革基金會備份。
